【裁判字號】    89,訴,1713
【裁判日期】    900629
【裁判案由】    偽造文書等
【裁判全文】
臺灣高雄地方法院刑事判決                    八十九年度訴字第一七一三號
    公  訴  人  臺灣高雄地方法院檢察署檢察官
    被      告  子○○
    選任辯護人  王正嘉
                蘇精哲  律師
                徐建光
右列被告因偽造文書等案件，經檢察官提起公訴（八十六年度偵字第八三三０號），
本院判決如左：
    主  文
子○○連續意圖為自己不法之所有，以詐術使人將本人之物交付，處有期徒刑拾月。
    事  實
一、子○○自民國八十五年至八十七年間自任會首，召集如附表編號一至五所示之民
    間互助會五組，每組會金均為新台幣（下同）二萬元，其開標時間、每組會員人
    數及開標地點均如附表所載，採內標制即活會會員每月繳交之會金需扣除標息。
    詎子○○因經濟陷於困頓，急需用錢，竟意圖為自己不法之所有，基於概括之犯
    意，利用會員間互不認識或未到場標會之機會，自八十五年間某不詳標會日起至
    八十七年十月一日止，在如附表所示之開標地點，連續多次冒用如附表所示會員
    之名義，以未寫標單之方式參與競標，並向其他活會會員詐稱為該被冒名之會員
    得標，致壬○○、辛○○、潘秋菊、癸○○、庚○○、乙○○、戊○○、丑○○
    、己○○、劉龍騰、丙○○、丁○○○及其他活會會員因此陷於錯誤，而交付扣
    除標息之會金與子○○。嗣於八十七年十月間，前揭五組互助會均遭子○○無故
    止會，壬○○等活會會員始悉上情；計丁○○○損失一百三十八萬元，壬○○損
    失一百十二萬元，辛○○損失一百四十八萬元，潘秋菊損失四十六萬元，癸○○
    損失六十八萬元，庚○○損失三十四萬元，乙○○損失四十六萬元，戊○○損失
    六十八萬元，丑○○損失六十八萬元，己○○損失三十四萬元，劉龍騰損失四十
    六萬元，丙○○損失四十六萬元。
二、案經壬○○、辛○○、潘秋菊、癸○○、庚○○、乙○○、戊○○、丑○○、己○○、劉龍騰、丙○○、丁○○○等人訴請台灣高雄地方法院檢察署檢察官偵查
    起訴。
    理  由
一、訊據被告子○○固坦承召募前揭五組互助會且於八十七年十月間同時宣布倒會乙
    情非虛，惟矢口否認有何上開犯行，辯稱：伊係向如附表編號一至五所示之會員
    借標，並無冒標情事云云。經查：被告右揭詐欺取財之事實，業據告訴人丁○○○到庭指訴：如附表所示五組互助會中，編號一、二伊用景升玻璃行之名義各跟
    一會，編號五用自己名字跟一會，三會都被被告冒標，且編號一止會時尚未開標
    之會期數只有四會，但實際上有超過五個會員仍是活會（見本院八十九年八月二
    十二日、九月二十七日審判筆錄）；告訴人辛○○指訴：被告召集之互助會會期
    只剩三、四會，但活會會員仍有很多，伊未曾借標給被告（見本院八十九年九月
    二十七日、十一月二十八日審判筆錄）；告訴人潘秋菊指訴：編號二伊跟一會，
    是活會，並未借予被告，被告於止會後仍向會員們收取會錢（見本院八十九年九
    月二十七日、十月十一日審判筆錄）；告訴人壬○○指訴：伊家人五會都是活會
    ，但甲○○卻仍向伊收取死會會錢。編號一止會時尚未開標之會期數只有四會，
    惟事實上癸○○、辛○○、戊○○、丑○○、甲○○、方惠玲均是活會。伊與婆
    婆乙○○、姊夫蔡春龍均未曾借標予被告（見本院八十九年九月二十七日、十月
    十一日、十一月二十八日審判筆錄）；告訴人劉龍騰指訴：編號二伊跟一會，未
    借標給被告（見本院八十九年十月十一日審判筆錄）；告訴人癸○○指訴：伊從
  未借標予被告（見本院八十九年十一月二十八日審判筆錄）；告訴人丑○○指訴
    ：編號一伊跟一會，是活會，並未借給被告。至劉龍騰、劉光南與伊分別係兄弟
    、父子關係，渠等的會亦未借予被告（見八十九年十二月十二日審判筆錄）各等
    語綦詳，核與證人甲○○證述：編號一伊尚有一個活會，而其姊方惠玲是第三十
    五會得標，惟並未收到標金。伊與壬○○交談後才發現被告同個會開標的時間、
    得標的金額均不一致（見本院八十九年十月十一日、十一月二十八日審判筆錄）
    ；證人方惠玲證稱：並未借標予被告（見本院八十九年十月十一日審判筆錄）；
    證人靳惠欽證述：伊參與三組，其中一會伊已得標但被告未交付會款，被告未曾
    向伊表示要借標，止會時也未通知，係伊自己收不到錢方得知被告止會，後來被
    告有開本票給伊，但未兌現（見本院九十年五月二日審判筆錄）；證人孫國祥證
    稱：伊參與編號二之會，係活會（見本院九十年五月二日審判筆錄）；證人顏世
    融證稱：二年前的年底伊才透過寅○○得知止會一事，被告一直未出面表示該如
    何處理債務（見本院九十年五月二日審判筆錄）；證人王建民證述：伊有三個活
    會（見本院九十年五月二日審判筆錄）之情節相符。此外，並有互助會會單五張
    、本票六紙、被告召集之互助會倒會明細表乙份及本院八十九年度票字第七八八
    號、第七八九號、第七九十號民事裁定附卷可稽。佐以被告於本院審理中亦供認
    ：係因經濟狀況不佳，方陸續召集前揭五組互助會；伊於八十六、八十七年間在
    高雄縣米榖工會上班，月薪為一萬八千元等語無訛（見本院八十九年八月二十二
    日、十二月十二日審判筆錄），且有財政部高雄市國稅局八十七年度各類所得資
    料歸戶清單可憑，是被告於起會之初，即明知其經濟狀況已無法負荷每會二萬元
    之會金，仍陸續召集五組互助會，進而以未填標單之方式冒標，使其餘活會會員
    陷於錯誤而交付會款，顯見被告於冒標會款時，係基於為自己不法所有之意圖，
    灼然甚明。綜上，被告前揭所辯，係飾卸之詞，不足採信，本件罪證已臻明確，
    被告詐欺取財犯行堪以認定。
二、核被告所為，係犯刑法第三百三十九條第一項之詐欺取財罪。被告一次冒標行為
    ，使多數活會會員同時受害，為想像競合犯，應從一重論處詐欺取財罪。又其先
    後多次冒用如附表所示會員名義而詐取活會會員會金之犯行，均時間緊接，犯罪
    構成要件相同，顯係基於概括犯意為之，為連續犯，應依刑法第五十六條規定，
    以一罪論，並加重其刑。爰審酌被告自任會首，參與互助會之經濟活動甚多，詐
    得之會款甚鉅，受害人數頗眾，犯罪所生惡害非輕，犯後猶飾詞圖卸，態度不佳
    ，惟其並無前科，且已與部分告訴人達成民事上和解，有臺灣高等法院被告全國
    前案紀錄表及和解書各乙份在卷可按等一切情狀，量處如主文所示之刑。
三、公訴意旨另以被告尚涉有刑法第二百十六條、第二百二十條、第二百十條之行使
    偽造準私文書罪嫌云云，然查被告所召募上開五組互助會，均係以口頭或電話聯
    絡之方式競標乙情，業據被告與告訴人甲○○（見八十九年十二月十二日審理筆
    錄）陳明在卷，並互核一致，自堪信實，是以被告冒名參與競標時並未填寫標單
    ，公訴人認被告此部分涉有行使偽造準私文書罪即有未洽。此外復查無其他積極
    證據，足資證明被告確有公訴人所指此部分之犯行，原應為無罪之諭知，惟公訴
    意旨認此部分與前開論罪科刑之詐欺罪間有方法結果之牽連犯關係，屬裁判上之
    一罪，爰不另為無罪之諭知，附此敘明。
據上論斷，應依刑事訴訟法第二百九十九條第一項前段，刑法第五十六條、第三百三
十九條第一項、第五十五條，罰金罰鍰提高標準條例第一條前段，判決如主文。
本案經檢察官林慧美到庭執行職務。
中      華      民      國      九十      年      六      月    二十九  日
                                    臺灣高雄地方法院刑事第七庭
                                        法  官  何  秀  燕
右正本證明與原本無異。
如不服本判決，應於判決送達後十日內，向本院提出上訴狀。
                                        書記官  邱  靜  銘
中      華      民      國      九十      年      六      月    二十九  日
附錄本案判決論罪科刑之法條
刑法第三百三十九條第一項：
 (普通詐欺罪)
意圖為自己或第三人不法之所有，以詐術使人將本人或第三人之物交付者
，處五年以下有期徒刑、拘役或科或併科一千元以下罰金。
附表：
┌──────┬────┬────┬────┬───┬────┐
│互助會起迄時│會員人數│開標地點│尚未開標│被告稱│經查證後│
│間          │        │        │之會期數│借標者│遭冒標者│
├──────┼────┼────┼────┼───┼────┤
│編號一：    │        │        │        │      │        │
│八十五年四月│三十九會│高雄縣鳳│四會    │丑○○│王建名  │
│十五日至八十│        │山市東亞│        │癸○○│方惠玲  │
│八年一月十五│        │街七號  │        │戊○○│甲○○  │
│日（十五日開│        │        │        │辛○○│丑○○  │
│標，每年二、│        │        │        │景升玻│辛○○  │
│八月之二十六│        │        │        │璃行  │癸○○  │
│日加標）    │        │        │        │      │戊○○  │
│            │        │        │        │      │景升玻璃│
│            │        │        │        │      │行      │
│            │        │        │        │      │        │
│            │        │        │        │      │        │
│            │        │        │        │      │        │
│            │        │        │        │      │        │
│            │        │        │        │      │        │
├──────┼────┼────┼────┼───┼────┤
│編號二：    │        │        │        │      │        │
│八十六年二月│三十七會│高雄縣鳳│十三會  │劉龍騰│劉龍騰  │
│一日至八十八│        │山市立德│        │阿霞  │潘秋菊  │
│年十月十六日│        │街二二五│        │潘秋菊│辛○○  │
│（一日開標，│        │號      │        │辛○○│乙○○  │
│每年四、十月│        │        │        │乙○○│        │
│之十六日加標│        │        │        │      │        │
│）          │        │        │        │      │        │
│            │        │        │        │      │        │
├──────┼────┼────┼────┼───┼────┤
│編號三：    │        │        │        │      │        │
│八十六年三月│二十一會│高雄縣鳳│二會    │辛○○│辛○○  │
│二十一日至八│        │山市立德│        │蔡春龍│蔡春龍  │
│十七年十一月│        │街二二五│        │劉光南│劉光南  │
│二十一日（二│        │號      │        │      │        │
│十一日開標）│        │        │        │      │        │
│ │        │        │        │      │        │
├──────┼────┼────┼────┼───┼────┤
│編號四：    │        │        │        │      │        │
│八十六年九月│三十一會│高雄縣鳳│十七會  │壬○○│壬○○  │
│二十一日至八│        │山市立德│        │      │        │
│十八年三月二│        │街二二五│        │      │        │
│十一日（二十│        │號      │        │      │        │
│一日開標）  │        │        │        │      │        │
│            │        │        │        │      │        │
├──────┼────┼────┼────┼───┼────┤
│編號五：    │        │        │        │      │        │
│八十七年二月│三十一會│高雄縣鳳│十七會  │壬○○│壬○○  │
│二十一日至八│        │山市立德│        │      │        │
│十九年八月二│        │街二二五│        │      │        │
│十一日（二十│        │號      │        │      │        │
│一日開標）  │        │        │        │     │        │
│            │        │        │        │      │        │
└──────┴────┴────┴────┴───┴────┘


司法院資訊處製作；財團法人民間司法改革基金會備份。
